臺灣高等法院刑事判決　　　　　 　　94年度上更(一)字第616號
上　訴　人
即　被　告　甲○○
上列上訴人因偽造文書案件，不服臺灣士林地方法院88年度訴緝
字第16號，中華民國89年6月27日第一審判決（起訴案號：臺灣
士林地方法院檢察署86年度偵字第12405號），提起上訴，經最
高法院發回更審，本院判決如下：
    主    文
原判決撤銷。
甲○○連續行使偽造私文書，足以生損害於他人，累犯，處有期
徒刑拾壹月。附表所示之簽名、印文、印章均沒收。
    事    實
一、甲○○（原名吳丕華，於民國86年6月間改名甲○○）曾於
    82年間因違反麻醉藥品管理條例案件，經臺灣臺北地方法院
    以82年度訴字第2513號判決處以有期徒刑5月確定，並於83
    年1月25日易科罰金執行完畢，猶不知悔改，其為聖宏小客
    車租賃有限公司（下稱聖宏公司）及祿安小客車租賃有限公
    司（下稱祿安公司）之實際負責人，於85年5月間，各以祿
    安公司及聖宏公司名義向北都豐田汽車股份有限公司（下稱
    豐田公司）購買車號AA–8498號、AA–8562號2部自用小客
    車，均約定以分期付款方式支付價金，明知並未徵得李黛麗
    同意擔任連帶保證人，竟基於行使偽造私文書之概括犯意，
    先利用不知情之不詳成年人，偽刻李黛麗之印章1枚，繼於
    85 年5月1日及14日，北都公司受雇人丙○○依約赴台北市
    ○○○路5段8號1樓甲○○上開公司處，簽訂動產擔保交易
    附條件買賣契約書並對保時，甲○○當場連續2次偽造李黛
    麗之簽名，並以上開偽刻之印章偽造李黛麗之印文，在動產
    擔保交易附條件買賣契約書上之連帶保證人欄（各1式2份，
    共4 份），及空白本票及授權書上（各2張），偽造李黛麗
    之簽名、印文（偽造之簽名印文詳如附表），並填載面額各
    新台幣（下同）31萬元，惟均未填載發票日而屬借據性質之
    無效本票，再將偽造之無效本票2張連同前開契約書、授權
    書等均持向北都公司對保人丙○○行使，致生損害於李黛麗
    本人及北都公司。嗣因甲○○未繳買賣分期款，北都公司以
    李黛麗為相對人向台灣士林地方法院聲請本票裁定求償，李
    黛麗始悉上情。
二、案經李黛麗訴請臺灣士林地方法院檢察署檢察官偵查起訴。
        理  由
一、上訴人即被告甲○○於原審及本院更審前皆矢口否認上揭偽
    造文書之犯行，辯稱：系爭買賣契約書係經乙○○同意以其
    胞妹李黛麗名義，由乙○○代為簽名用印，乙○○並自願為
    伊作保而於連帶保證人欄等簽名蓋章，且所有的資料都是由
    乙○○交給丙○○，伊並未偽造文書云云。惟查：
  (一)上揭事實，業據證人即告訴人李黛麗證述並無授權被告簽名
    ，亦沒有同意擔任保證人等情甚詳（見本院前審卷(一)第25頁
    、26頁、第85頁），並有動產擔保交易附條件買賣契約書2
    紙（見偵字第12405號偵查卷第6頁、偵字第10371號偵查卷
    第11頁）、本票及授權書2紙（見偵字第12405號偵查卷第7
    頁、偵字第10371號偵查卷第5頁）及李黛麗所呈基隆市七堵
    區戶政事務所之印鑑證明1紙在卷可稽（見原審卷第87頁至
    90 頁）。且證人即李黛麗之姐乙○○於原審及本院審理時
    均證稱：本案伊僅有擔任車號AA-8498號買賣契約之連帶保
    證人，並經丙○○對保，當時簽名對保時，契約書上是空白
    的，伊是第一個簽名，旁邊沒有其他人簽名，伊並不知道李
    黛麗有擔任本案系爭契約書之連帶保證人，李黛麗的簽名印
    章亦非伊所為，伊是直到北都公司的人來家裡時，才知悉此
    事。伊在84年12月也曾幫被告作保過，雖係以李黛麗名義，
    但當時有徵得李黛麗同意，所以被告會有李黛麗身分證影本
    等語（見原審卷(一)第75頁正面、反面、82頁、176頁、本院
    前審卷(一)第84頁、本院卷96年2月6日審判筆錄第2、3頁），
    復比對上開契約書及本票上「李黛麗」之簽名，核與李黛麗
    於偵查及原審訊問筆錄上之簽名、原審命李黛麗當庭書寫之
    文字及其所提出平日文書之書寫方式均明顯不同，參以證人
    即北都公司執行本件對保業務之丙○○證稱：伊確實從未曾
    見過李黛麗，伊是到被告店裡收資料，伊要被告請李黛麗本
    人來簽名，但被告說她們是好朋友，事先已得到李黛麗同意
    ，被告就當場在契約書及本票上代李黛麗簽名用印，再把資
    料交給伊，故伊並沒有向李黛麗本人對保等語（見偵字第
    10371號偵查卷第65頁、原審87年度訴字第247號卷第31頁反
    面、本院卷96年2月6日審判筆錄第3頁），顯見系爭契約書
    及本票上「李黛麗」之簽名確係被告所偽造。
  (二)又比對上揭AA-8498號自小客車之買賣契約書及本票、授權
  　書上「乙○○」及「李黛麗」2人之簽名筆跡明顯不同，並
　  經原審核對乙○○、丙○○2人當庭書寫文字、平日書寫文
　　字及乙○○曾經李黛麗同意而於84年12月30日以「李黛麗」
    名義，在被告以聖宏公司名義與中賢企業股份有限公司簽訂
    附條件買賣契約擔任連帶保證人，該契約書上「李黛麗」簽
    名係乙○○所為，經核對均與上開2部車輛買賣契約書、本
    票、授權書及北都公司AA–8562號汽車分期購車申請表（見
    原審卷(二)第150頁）上填載「李黛麗」姓名，顯有不同，本
    件偽造之「李黛麗」署押，顯非乙○○、丙○○所為。且上
    開AA–8562號汽車分期購車申請表李黛麗部分書寫之資料較
    多，核對該資料之筆跡，與上開2部車輛買賣契約、本票上
    偽造之「李黛麗」簽名雷同，足見該等有關「李黛麗」之簽
    名、資料填載，均屬同一人所為，參以該等資料之填載字跡
    自然，顯非故意模仿而為，自亦排除乙○○、丙○○刻意模
    仿所為。況乙○○及被告經原審囑託法務部調查局測謊，乙○○就系爭買賣契約及本票上李黛麗之署押是否渠所為，認
    其測試無情緒波動反應，應未說謊；而就同樣事實測謊甲○○結果，認其測試呈情緒波動反應，應係說謊，有該局88
    年12月16日88陸3字第88174828號鑑定通知書在卷可憑（見
    原審卷(一)第140頁），足見被告否認在系爭買賣契約書及本
    票、授權書上偽造「李黛麗」署押，應係說謊，而可佐證為
    被告不利之認定。
　(三)再者，被告當庭書寫之字跡雖與上開偽造「李黛麗」簽名不
　　同，惟本件實際購車之人為被告，利害攸關最大，且據丙○○前開證詞，其既已親眼目睹被告在系爭買賣契約書及本票
　　、授權書上偽造「李黛麗」之簽名用印，被告並當場將前開
    資料交予丙○○收執，已堪認定確係被告偽造「李黛麗」之
    簽名及印文。至被告當庭書寫之字跡，據李黛麗於原審陳稱
    ：被告當庭書寫時，伊有在場，伊看到她是慢慢的寫，她寫
    得比乙○○還慢，她是故意在變造她的字等語（見原審87年
    度訴字第247號卷第31頁反面），並衡以被告既已偽造李黛
    麗之簽名在先，因唯恐其偽造文書犯行遭定罪判刑，就其當
    庭所簽寫之字跡當較平日書寫方式為保留、甚或改變一般書
    寫習慣，亦無悖於常情，故其當庭書寫之字跡雖與上開偽造
    「李黛麗」之簽名不同，惟尚不足為被告有利之認定。
  (四)另被告於偵查中先係辯稱：乙○○自稱係李黛麗，於買賣契
    約書上保證人欄簽李黛麗之名為其作保（見偵字第10371號
    偵查卷第21頁背面），嗣改稱上開AA–8498號車輛買賣契約
    書係由乙○○作保，惟該契約未使用等語（見同上偵卷第39
    頁背面），然若被告所認識之乙○○自稱為李黛麗，何以買
    賣契約書上另有「乙○○」之簽名？被告對此無法自圓其說
    。且被告於87年2月16日偵訊時，原稱王培根當時有對保，
    他有在場云云，惟當聽聞丙○○證稱未見過該契約上另一連
    帶保證人王培根等語時，被告即又改稱：資料是王培根填，
    王培根信用破產，不可能作保云云（見同上偵卷第54頁背面
    ）。嗣於原審又改稱簽約當時有王培根、呂翰林、乙○○、
    丙○○4人在場（見原審卷(一)第31頁反面），然證人呂翰林
    卻於原審證稱：伊有幫被告所開設之公司作保過，都是去她
    民權東路東行作保，伊並不認識李黛麗、乙○○，如有其他
    保證人應該都有到等語（見原審卷(一)第174頁、卷(二)第74頁
    ）；另王培根於原審亦證稱：買賣契約書上是伊簽名，印章
    也是伊的，但後來未成功，至本票上王培根簽名則不是伊寫
    的，當時被告應該在場，伊記得有3個人在場等語（見原審
    卷(一)第175頁反面），足見被告前後所言相互齟齬，且與上
    開證人之證詞相左，顯見被告所述並非屬實。
　(五)證人丙○○於偵訊中雖另陳稱伊有確實對保云云，惟又稱上
　　開AA－8498號買賣契約書只有一人簽，伊忘了何人簽，當時
　　只有乙○○對保，未見過李黛麗本人，也未見過該契約上另
　　一連帶保證人王培根等語（見偵查卷第53頁背面），足徵丙○○未確實對保，其事後雖多次改稱李黛麗署押是由乙○○
　　所為云云，然查上開AA–8562號買賣契約，只有經偽造之「
    李黛麗」為連帶保證人，並無乙○○為連帶保證人，倘「李
    黛麗」簽名係乙○○所為，其為何不以自己名義為之，丙○○亦無法解釋。丙○○嗣後又稱：伊有確實對保，對保時被
    告在外洗車云云，惟被告係實際購車者，找人前來對保，豈
    有置身事外，自行在外洗車之理？且查乙○○曾經李黛麗同
    意於84年12月30日以「李黛麗」名義，在被告以聖宏公司名
    義與中賢企業股份有限公司簽訂附條件買賣契約擔任連帶保
    證人，該契約書上「李黛麗」簽名係乙○○所為，已如前述
    ，細繹乙○○簽署該「李黛麗」簽名，並未違反自己平日書
    寫習慣，而參諸上開AA－8562號小客車之買賣契約書，僅有
    「李黛麗」1人為連帶保證人，倘係乙○○所偽造，乙○○
    何需改變原書寫習慣，丙○○卻稱伊要乙○○以不同筆跡簽
    署「李黛麗」云云，在在均顯示丙○○有關乙○○偽造李黛
    麗簽名之證詞，諉不足採。況丙○○於本院審理時證稱：因
    被告到公司找伊，要伊說簽名是乙○○所為，否則將對伊不
    利，伊今日所說簽名是被告偽造一事才屬正確等語（見本院
    96年2月6日審判筆錄第4頁），足見丙○○先前就「李黛麗
    」簽名係被告偽造之陳述係屬真實。
  (六)又據乙○○證稱：伊帳戶存摺及支票整本連印鑑都交給被告
    使用，伊並沒有使用該2個帳戶，到目前為止被告均未將存
    摺及印鑑交還給伊，伊是因被告的票已是死票，大家都是好
    朋友，才同意借她（見原審卷(二)第38頁）。而被告辯稱：伊
    將錢存在乙○○帳戶內，用來支付會錢、房租及買車分期款
    ，要用錢時，請乙○○開票或提款，伊不知道乙○○有否自
    行使用該帳戶，帳戶內剩下多少錢，都是與乙○○口頭上說
    的，伊並沒有提款，一直到86年，2期車款未繳，伊才知道
    帳戶內沒錢了，伊與乙○○多久結算一次，伊忘記了云云，
    關於被告借用乙○○帳戶，卻未自行保管支票、存摺、印章
    ，也不知乙○○有否自行使用該帳戶，帳戶內剩下多少錢，
    又僅依乙○○口頭所述，2人間亦無結算單據，衡諸其2人僅
    係朋友關係，所述大違常情，實難令人置信，且據被告所述
    ，每次開票或提款，均由乙○○為之，然乙○○有工作在身
    ，並非被告之受雇人，豈可能應付被告每次開票或提款之要
    求而完全配合，且參照證人李玉琴證稱：被告有一次在家中
    當場簽發面額5萬元，發票人為乙○○的支票給伊，乙○○
    的印章也是被告拿出來蓋，當時乙○○不在場，伊問被告為
    何使用乙○○的支票，被告答稱因伊自己的票拒往，後來伊
    有問乙○○為何這麼傻等語（見原審卷(二)第73頁），足徵乙○○所稱因被告為銀行拒絕往來，故向伊借用名義於銀行開
    戶，該帳戶之存摺、支票、印鑑章均交由被告使用，伊只有
    幫忙去銀行領取新支票予被告而已等語為實在，應認被告確
    曾以乙○○名義在銀行開戶，並使用該帳戶之支票。被告徒
    以其借用乙○○之名義開立帳戶，欲證明乙○○偽簽「李黛
    麗」之簽名，實不足採。
  (七)另證人龔永得於原審證稱：85年間被告曾以買車為由，向伊
    借得2張支票，面額各為100萬元及150萬元，伊將支票交予
    被告，被告應係存入乙○○戶頭等語（原審卷(二)第10頁），
    雖證實被告向其借用2張支票，可能存入乙○○帳戶，惟尚
    無法證實該帳戶由何人使用，存摺、印鑑章等物由何人保管
    。另被告聲請傳訊之證人葉坤炫、王惠弟、張鑫華等人，據
    葉坤炫證稱：87年在被告虎林街車行時，乙○○曾到該車行
    ，說伊老公要來打被告，要被告先走，欠被告的錢私下再還
    ，不久乙○○的先生氣呼呼的來等語（見原審卷(二)第10頁背
    面）。王惠弟證稱：伊只記得一位大肚子的女人，來拜託被
    告不要出庭等語（見原審卷(二)第11頁）。及據張鑫華證稱：
    有一天有一個大肚子的女人，來拜託被告不要出庭，其餘伊
    不清楚等語（見原審卷(二)第11頁正面、反面），均無法證實
    本件偽造文書究係何人所為，縱乙○○曾拜託被告不要出庭
    ，然被告與乙○○間，尚有其他訴訟，究竟拜託不出哪一庭
    ，並不清楚，況本件告訴人提出告訴，是因北都公司向告訴
    人催討債務，被告本躲避不知行蹤，被告如出庭應訊說明，
    才可儘快免去告訴人之保證債務，乙○○應無要求被告不出
    庭之理，從而上開葉坤炫等3人之證詞，尚不足為被告有利
    之認定。且被告另稱：乙○○經李黛麗之同意而於84年12月
    30日以「李黛麗」名義，在被告以聖宏公司名義與中賢企業
    股份有限公司簽訂附條件買賣契約擔任連帶保證人，該契約
    書上「李黛麗」之印文，與本件2部車輛買賣契約書、本票
    及北都公司AA–8562號汽車分期購車申請表填載「李黛麗」
    之筆跡均相同云云，為此聲請鑑定，惟依84年12月30日附條
    件買賣契約上「李黛麗」之印文，第一個字「李」之字身，
    橫線「一」右端與印文之外框並未相連，而本件偽造之印文
    「李」之字身，橫線「一」右端與印文之外框相連，又第3
    個字「麗」之字身「鹿」之一撇「」左端，一者與印文之
    外框相連接，一者則無，明顯2顆印章不同，自無送鑑定之
    必要。
  (八)綜上，足認本件買賣契約書及本票上「李黛麗」之簽名及印
    文均係被告所偽造，本件事證已臻明確，被告犯行洵堪認定
    ，應依法論科。
二、被告偽造簽名、印文於動產擔保交易附條件買賣契約書、空
    白本票、授權書上之行為，因所偽造部分已構成契約書、借
    據（尚未成為有效之本票）及授權書之一部，並持以行使，
    核其所為，係犯刑法第216條、第210條之行使偽造私文書罪
    。被告利用不知情之人偽刻「李黛麗」印章之行為，係間接
    正犯。被告偽造印章、印文、簽名之行為，為偽造上開文書
    之部分行為；被告偽造上開文書之低度行為，為行使之高度
    行為所吸收，均不另論罪。又被告1次偽造動產擔保交易附
    條件買賣契約書、空白本票及授權書等3種文書，為單純一
    罪。被告所犯兩次行使偽造私文書犯行，先後時間緊接，手
    法相同，觸犯構成要件相同之罪名，顯係基於概括之犯意反
    覆為之，依修正前刑法第56條之規定，本應依連續犯之規定
    論以一罪，惟因行為後新法業已刪除連續犯之規定，此刪除
    雖非犯罪構成要件之變更，但顯已影響行為人刑罰之法律效
    果，自屬法律有變更，依刑法第2條第1項規定，比較新、舊
    法結果，仍應適用較有利於被告之行為時法即修正前刑法第
    56條之規定論以一罪，並加重其刑。另被告有事實欄所載之
    罪刑宣告及刑之執行完畢情形，有本院被告前案紀錄表附卷
    可憑，其於有期徒刑執行完畢後，5年內故意再犯本件有期
    徒刑以上之罪，為累犯，適用新、舊刑法並無不同，爰依一
    般適用法律之原則，適用裁判時刑法即修正後刑法第47條第
    1項之規定遞加重其刑。被告於2張空白本票上偽造「李黛麗
    」之署押，業務員丙○○並未告知該本票之發票日授權予北
    都公司填載，丙○○收回該2張本票後，其中1張由公司課長
    填上發票日，此業據丙○○於原審最後審判期日陳明在卷，
    而依照授權書所載，本票之到期日固授權予北都公司自行填
    載，惟發票日並未在授權範圍之內，因欠缺發票日之必要記
    載，即非有效之本票，被告所為尚不構成偽造有價證券罪，
    公訴人於原審論告時，認此部分係構成刑法第201條之偽造
    有價證券罪，此部分起訴法條，應予變更。
三、原審以被告事證明確，予以論罪科刑，固非無見，惟據證
    人丙○○前揭所述，其既已親眼目睹被告於系爭買賣契約書
    、本票及授權書上偽造「李黛麗」之簽名、印文，應認「李
    黛麗」之簽名印文確係被告本人所偽造，原審認定係被告利
    用不知情之不詳成年人所偽造，被告為間接正犯，事實認定
    顯然有誤；原審漏未論述被告為累犯，並依法加重其刑，
    尚非適法。被告上訴猶執陳詞否認犯罪，雖不足取，惟原判
    決既有前開可議之處，即屬無可維持，應由本院撤銷改判。
    爰審酌被告犯罪之動機、手段、對李黛麗本人及北都公司所
    生危害，犯後猶飾卸其詞，態度不佳等一切情狀，量處如主
    文所示之刑，以資懲儆。至本件雖係被告提起上訴，然因原
    審適用法條不當，依刑事訴訟法第370條但書規定，本院自
    得諭知較原審為重之刑，併此敘明。另偽造之「李黛麗」印
    章1枚，雖未扣案，然無證據證明業已滅失，及附條件買賣
    契約書、本票、授權書上偽造之「李黛麗」簽名、印文（詳
    如附表），均依刑法第二百十九條宣告沒收。
四、被告經合法傳喚，無正當之理由不到庭，爰不待其陳述，逕
　　行判決。
據上論斷，應依刑事訴訟法第369條第1項前段、第364條、第370
條但書、第371條、第299條第1項前段，刑法第2條第1項前段、第
216條、第210條、第219條、第47條第1項、修正前刑法第56條，
判決如主文。
本案經檢察官謝英民到庭執行職務。
中  　華　　民　　國　　96　  年　  2 　　月　　27 　 日
                  刑事第二庭審判長法  官  呂丹玉
                                  法  官  王詠寰
                                  法  官  林恆吉
以上正本證明與原本無異。
如不服本判決，應於收受送達後十日內向本院提出上訴書狀，其
未敘述上訴之理由者並得於提起上訴後十日內向本院補提理由書
（均須按他造當事人之人數附繕本）。
                                  書記官  劉文美
中　　華　　民　　國　　96　　年　　2 　　月　　27　　日
附錄：本案論罪科刑法條全文
刑法第216條
行使第210條至第215條之文書者，依偽造、變造文書或登載不實
事項或使登載不實事項之規定處斷。
刑法第210條
偽造、變造私文書，足以生損害於公眾或他人者，處5年以下有
期徒刑。
附表：
一、偽造之「李黛麗」印章1枚。
二、北都公司車號AA–8498號、AA–8562號自小客車之動產擔保
    交易附條件買賣契約書上偽造之「李黛麗」簽名、印文各1
    枚（各1式2份，共4份），共計偽造之「李黛麗」簽名4枚、
    印文4枚。
三、面額各為31萬元之本票及授權書上（各2張），偽造之「李
    黛麗」簽名、印文各1枚，共計偽造之「李黛麗」簽名4枚、
    印文4枚。
